ACORDAO-COMPLETO-2330720

ACÓRDÃO 2261/2019 ATA 8/2019 - SEGUNDA CÂMARA

VISTOS, relatados e discutidos estes autos de recursos de reconsideração em tomada de contas especial interpostos pelos Srs. Carlos Antônio Silva, Aldo Silva Arantes, José Maria Baldino e José de Paula Moraes Filho contra o Acórdão 11821/2016-TCU-Segunda Câmara;
ACORDAM os Ministros do Tribunal de Contas da União, reunidos em sessão da 2ª Câmara, ante as razões expostas pelo relator, em:
9.1. conhecer dos recurso de reconsideração interpostos pelos Srs. José Maria Baldino e José de Paula Moraes Filho, uma vez presentes os requisitos previstos nos arts. 32, inciso I, e 33 da Lei 8.443/1992, c/c o art. 285 do Regimento Interno do TCU, para, no mérito, negar-lhes provimento;
9.2. conhecer dos recursos de reconsideração interpostos pelos Srs. Carlos Antônio da Silva e Aldo Silva Arantes, uma vez presentes os requisitos previstos nos arts. 32, inciso I, e 33 da Lei 8.443/1992, c/c o art. 285 do Regimento Interno do TCU, para, no mérito, dar-lhes provimento, de modo a tornar insubsistentes os débitos que lhes foram imputados e de julgar suas contas regulares com ressalva;
9.3. dar ciência da presente deliberação aos recorrentes.

Recurso de reconsideração interposto contra decisão que julgou irregulares as contas dos ora recorrentes e aplicou-lhes multa em processo de tomada de contas especial referente a irregularidades constatadas em convênio para projeto de conservação ambiental.

Segunda Câmara

Governo do Estado de Goiás.

3. Recorrentes: Carlos Antônio Silva (XXX.928.126-XX); José Maria Baldino (XXX.524.661-XX); José de Paula Moraes Filho (XXX.042.521-XX) e Aldo Silva Arantes (XXX.184.398-XX).

13.1. Ministros presentes: Ana Arraes (Presidente), Raimundo Carreiro e Vital do Rêgo (Relator).
13.2. Ministros-Substitutos presentes: Marcos Bemquerer Costa e André Luís de Carvalho.

ACORDAO-COMPLETO-2377730

Acórdão 9879/2019 - Segunda Câmara

ACORDAO-COMPLETO-2353404

Acórdão 3880/2019 - Segunda Câmara

José Maria Baldino

José de Paula Moraes Filho

VITAL DO RÊGO

Ministro-Substituto Marcos Bemquerer Costa.

Adoto como relatório a instrução de mérito lançada pela Secretaria de Recursos (peça 251) , transcrita a seguir, que contou com a anuência do corpo diretivo daquela unidade (peças 252 e 253) , bem como do Ministério Público junto ao TCU, representado nos autos pelo Procurador Júlio Marcelo de Oliveira (peça 254) :
INTRODUÇÃO
Trata-se de recursos de reconsideração interpostos por Carlos Antônio Silva (peças 156 a 159) , José Maria Baldino (peça 164) , Aldo Silva Arantes (peça 237) , e José de Paula Moraes Filho (peças 194 e 195) contra o Acórdão 11821/2016-TCU-Segunda Câmara (peça 152) , reproduzido abaixo:
ACORDAM os Ministros do Tribunal de Contas da União, reunidos em sessão da 2ª Câmara, ante as razões expostas pelo Relator: 
9.1. julgar irregulares as contas dos Srs. Aldo Silva Arantes, Carlos Antonio Silva, José Maria Baldino, José de Paula Moraes Filho e Paulo Souza Neto, com fundamento nos arts. 1º, inciso I, e 16, inciso III, alíneas b e c, da Lei 8.443/1992;
9.2 julgar regulares com ressalva, com fulcro nos arts. 1º, inciso I, 16, inciso II, 18 e 23, inciso II, da Lei 8.443/1992 c/c os arts. 1º, inciso I, 208 e 214, inciso II, do Regimento Interno/TCU, as contas dos Srs. José Mário Schreiner, Sandoval Moreira Mariano e Vanderval Lima Ferreira, dando-se-lhes quitação;
9.3. condenar os responsáveis a seguir especificados, com base no art. 19, caput, da Lei 8.443/1992, ao pagamento das quantias descritas, atualizadas monetariamente e acrescida de juros de mora calculados a partir das respectivas datas até o dia da efetiva quitação, fixando-lhes o prazo de 15 (quinze) dias, a contar das notificações, para que comprovem, perante o Tribunal, o recolhimento dos débitos aos cofres do Tesouro Nacional, nos termos do art. 214, inciso III, alínea a, do Regimento Interno do TCU, abatendo-se, na execução, os valores já ressarcidos, a teor da Súmula/TCU n. 128, a exemplo do importe de R$ 17.153,08 (de 09/10/2006) , efetuado pelo Sr. José de Paula Moraes Filho:
	Responsável 
	Data
	Débito (R$) 

	Carlos Antônio Silva
	31/12/2002
	200.765,00

	Paulo Souza Neto 
	20/01/2005
	695.188,52

	Aldo Silva Arantes
	31/01/2006
	63.876,38

	José Maria Baldino
	31/05/2006
	94.252,32

	José de Paula Moraes Filho
	30/06/2006
	437.310,97

9.4. aplicar a multa prevista no art. 57 da Lei 8.443/1992, individualmente, aos Srs. Paulo Souza Neto, no valor de R$ 140.000,00 (cento e quarenta mil reais) , José de Paula Moraes Filho, no valor de R$ 80.000,00 (oitenta mil reais) , José Maria Baldino, no valor de R$ 20.000,00 (vinte mil reais) , e Aldo Silva Arantes, no valor de R$ 15.000,00 (quinze mil reais) , fixando o prazo de 15 (quinze) dias, a contar da notificação, para que comprovem, perante o Tribunal (art. 214, inciso III, alínea a, do RI/TCU) , o recolhimento das dívidas ao Tesouro Nacional, atualizadas monetariamente desde a data do presente Acórdão até a do efetivo recolhimento, caso pagas após o vencimento, na forma da legislação em vigor;
9.5. autorizar, caso requerido, nos termos do art. 26 da Lei 8.443/1992, o parcelamento das dívidas em até 36 (trinta e seis) parcelas mensais e sucessivas, esclarecendo ao responsável que a falta de pagamento de qualquer parcela importará no vencimento antecipado do saldo devedor (art. 271, § 2º, do RI/TCU) , sem prejuízo das demais medidas legais; 
9.6. autorizar desde logo a cobrança judicial das dívidas, nos termos do art. 28, inciso II, da Lei 8.443/1992, caso não atendidas as notificações;
9.7. enviar cópia deste Acórdão, bem como do Relatório e Voto que o fundamentam, à Procuradoria da República no Estado de Goiás, com fundamento no art. 16, § 3º, da Lei 8.443/1992. 
HISTÓRICO
Trata-se de tomada de contas especial instaurada em razão da inexecução parcial do Convênio MMA/PNMA - II 2002CV000026 (Siafi 454768) , celebrado entre o Ministério do Meio Ambiente - MMA e o Governo do Estado de Goiás, na qualidade  de interveniente, bem como a Secretaria de Estado do Meio Ambiente, dos Recursos Hídricos e da Habitação (SEMARH) , como convenente, e ainda a Agência Goiana de Desenvolvimento Rural e Fundiário (AGDRF) , atuando como coexecutora, para a implementação das atividades inerentes ao Programa Nacional do Meio Ambiente  (PNMA II) , nos exercícios de 2002 e 2003, por intermédio do projeto "Proteção e Conservação Ambiental da Bacia do Meia Ponte à Montante de Goiânia/GO".
O projeto aprovado junto ao MMA visava atuar em duas fases: Gestão Integrada de Resíduos Sólidos Urbanos em dezoito municípios de Goiás e o manejo e a conservação da água e do solo das nascentes do Ribeirão João Leite. O Convênio referia-se à Gestão dos Resíduos Sólidos, sendo prevista a execução das ações necessárias à consecução do objeto no período de junho de 2002 a junho de 2003.
Os recursos aprovados para a execução do ajuste totalizavam R$ 4.771.485,40, sendo que R$ 3.507.857,20 correria à conta do MMA e R$ 1.263.628,20, a título de contrapartida, e o prazo de vigência inicialmente estipulado abarcava o período de 04/07/2002 a 30/06/2003. No entanto, o total dos recursos federais repassados alcançou o montante de R$ 1.599.736,65.
Conforme estipulado pelo Plano de Trabalho, o Convênio MMA/PNMA - II 2002CV000026 (Siafi 454768) tinha como principal objetivo: 
disposição adequada de 80% dos resíduos sólidos urbanos em 5 municípios: Anápolis, Senador Canedo, Goianápolis, Nerópolis e Goianira;
comercialização de 70% dos recicláveis produzidos em duas áreas-piloto, nos municípios de Anápolis e Senador Canedo; 
fomento da gestão integrada de resíduos sólidos urbanos em 18 municípios (Planos de Gerenciamento Integrado de Resíduos Sólidos - PGIRS capacitação técnica e gerencial) ; 
redução de 80% das perdas de uso do solo em 50 propriedades rurais (mapa de capacidade de uso do solo, projetos individuais relativos ao manejo de água e do solo, terraceamento de 3350 ha) .
Para tanto, traçaram-se metas e indicadores, relativa ao período de julho a dezembro/2002:
	Meta/ Etapa
	Título

	Meta 1 - Promoção do tratamento e disposição final adequada dos resíduos sólidos urbanos

	Etapa 1.1
	Elaborar plano de gerenciamento de resíduos sólidos - PGIRS

	Etapa 1.2
	Implantar infraestrutura p/ tratamento e reciclagem de resíduo sólido urbano  - rsu

	Meta/ Etapa
	Título

	Meta 1 - Promoção do tratamento e disposição final adequada dos resíduos sólidos urbanos

	Etapa 1.3
	Realizar cursos de capacitação para prefeituras municipais

	Etapa 1.4
	Elaborar planos/estudos estratégicos

	Etapa 1.5 
	Implantar planos de educação ambiental

	Meta/ Etapa
	Título

	Meta 2 - Manejo e conservação de água e solo na bacia do rio João Leite

	Etapa 2.1
	Atualizar cadastro de produtores rurais

	Etapa 2.2
	Elaborar mapa de capacidade de uso do solo

	Etapa 2.3
	Elaborar projetos individuais de manejo de água e solo

	Etapa 2.4
	Realizar treinamentos/capacitações

	Etapa 2.5
	Implementar ações de manejo/conserv. nas propriedades rurais

	Etapa 2.6 
	Proteger e cercar nascentes

	Meta 3 - Promoção da gestão e do acompanhamento da execução do projeto

	Etapa 3.1
	Implantar o modelo de gestão do projeto

	Etapa 3.2
	Acompanhar o desenvolvimento do projeto

	Etapa 3.3
	Implementar plano de divulgação do projeto

Após alterações de metas, valores, e prazos de vigência por meio de quatro termos aditivos ao Convênio MMA/PNMA - II 2002CV000026, tem-se que os valores financeiros efetivamente repassados foram:
	Ordem bancária
	Crédito em conta corrente:
	Valor (R$) 

	2002OB001188
	10/07/2002
	   3.000,00

	2002OB001652
	20/09/2002
	253.460,00

	2002OB002303
	24/12/2002
	139.322,00

	2002OB1528/33
	16/09/2003
	  79.332,50

	2003OB023l4/16 e 2321/2322 e 2333
	09/12/2003
	547.673,82

	2004OB00021/22
	19/11/2004
	 42.540,00

	2005OB900029
	23/06/2005
	 71.920,00

	2005OB00067/68
	04/01/2006
	462.488,33

	Montante total da verba federal repassada: R$ 1.599.736,65

Ao apreciar a prestação de contas final do Convênio MMA/PNMA - II 2002CV000026, o MMA concluiu pela não consecução dos objetivos pactuados diante da constatação de que as ações realizadas não se encontravam em conformidade com as metas físicas programadas, consoante se observa no quadro síntese, a seguir:
	Meta/ Etapa
	Quantidade

		Original
	Alterada por aditivo
	Executada 

	Meta 1 - Promoção do tratamento e disposição final adequada dos resíduos sólidos urbanos

	Etapa 1.1
	2
	14 
	4

	Etapa 1.2
	2
	  2
	2

	Etapa 1.3
	1
	  3
	3

	Etapa 1.4
	2
	  4
	4

	Etapa 1.5 
	-
	  4
	1

	Meta/ Etapa
	Quantidade

		Original
	Alterada por aditivo
	Executada 

	Meta 2 - Manejo e conservação de água e solo na bacia do rio João Leite

	Etapa 2.1
		1
	1

	Etapa 2.2
		1
	1

	Etapa 2.3
		15
	15

	Etapa 2.4
		3
	5

	Etapa 2.5
		 (não previsto) 
	50 propriedades rurais

	Etapa 2.6 
		30 nascentes
	30 nascentes

	Meta 3 - Promoção da gestão e do acompanhamento da execução do projeto

	Etapa 3.1
	1
	1
	1

	Etapa 3.2
	1
	1
	1

	Etapa 3.3
	-
	1
	1

No tocante ao aterro do Município de Goianópolis, implementado em dezembro de 2003, não havia licença de operação, além de vários problemas de ordem estrutural e técnica, o que culminou em ação civil proposta pelo Ministério Público do Estado de Goiás e na determinação judicial para reparos (peça 12, pp. 329-356, e peça 13, p. 4) .
Ainda, a Central de Triagem em Goianópolis, construída com graves problemas de ordem técnica - ausência de paredes e de proteção para os equipamentos, foi desativada e os equipamentos transferidos para Anápolis. Afora a não implementação do Plano de Gerenciamento Integrado de Resíduos Sólidos nos municípios de Goianópolis, Goianira e Senador Canedo. 
Outrossim, das trinta nascentes do Rio João Leite previstas no Projeto, dezessete não foram recuperadas. Ao final da avaliação física, o MMA concluiu que as atividades executadas não apresentam serventia (peça 12, p. 241) . 
No âmbito deste Tribunal, a Secex/GO preliminarmente efetuou diligência à Secretaria Executiva do Ministério do Meio Ambiente e, após exame dos dados coligidos, acompanhou as conclusões técnicas do MMA e da CGU quanto à identificação dos responsáveis à frente da Secretaria de Estado do Meio Ambiente, dos Recursos Hídricos e da Habitação (SEMARH) , quanto à execução ruinosa do Convênio MMA/PNMA - II 2002CV000026 (Siafi 454768) .  
Promovidas as medidas preliminares, a unidade técnica considerou que as defesas carreadas aos autos não afastaram os débitos identificados, e propôs o julgamento pela irregularidade das contas dos responsáveis, condenando-os aos ressarcimentos ao erário, aplicando-lhes, ainda, a multa prevista no art. 57 da Lei 8.443/1992 (peça 144) . O Parquet especializado aquiesceu à proposta de encaminhamento, conforme parecer à peça 150.
O Relator a quo acompanhou as conclusões técnicas. Destacou as metas previstas no plano de trabalho que não foram implementadas, as despesas realizadas fora do âmbito das metas estipuladas, os débitos decorrentes da aplicação indevida dos recursos recebidos e a inexecução parcial do objeto pactuado. 
Em seguida, tratou da individualização da conduta dos responsáveis e assinalou que Carlos Antônio Silva (ex-Secretário da SEMARH, no período de 10/01 a 31/12/2002) , foi responsável pela alocação de recursos federais (R$ 349.950,71) com a aquisição de veículos (R$ 188.480,00) , sem a correspondente previsão no plano de trabalho ou no atingimento das metas pactuadas, acrescentando-se, ainda, dispêndios  com consultoria (R$ 12.285,00) , sem a efetiva comprovação da prestação dos serviços (inexistência de termo de referência, contrato pactuado, cópias de recibos, relação especificando os serviços prestados, etc.) (peça 153, p. 4) .
No que concerne a Paulo Souza Neto (ex-Secretário da SEMARH, no período de 1º/01/2003 a 20/01/2005) , 42% da execução financeira ocorreu em sua gestão, contudo, não houve a consequente implementação das metas previstas (embora tenham sido liberados todos os recursos das metas 1.1 e 1.2, por exemplo, apenas 70% foi comprovadamente executado) , de tal forma que o débito que lhe foi imputado, de R$ 695.188,52, é decorrência da dissonância entre o montante de recursos repassados em sua gestão e a efetiva implementação física das metas (peça 153, p. 4) .  
O débito associado a Aldo Silva Arantes (ex-Secretário da SEMARH, no período de 21/01/2005 a 1º/02/2006) , no montante total de R$ 63.876,38, referiu-se a mudanças implementadas no objeto pactuado, com a alteração da localidade da central de triagem de Senador Canedo para Anápolis, sem o consentimento prévio do MMA, que ocasionaram falta de funcionalidade das obras, não se alcançando o objetivo de melhoria na qualidade ambiental da bacia do Rio João Leite (peça 153, p. 4) .
No tocante a José de Paula Moraes Filho (ex-Secretário da SEMARH, no período de  1º/06/2006 a 21/07/2008) , sua responsabilização pelo débito de R$ 437.310,97 relacionou-se aos pagamentos efetuados não respaldados por documentação comprobatória da efetiva implementação de serviços para o cumprimento das metas pactuadas, de tal sorte que apenas no período de 28 a 30/06/2006 foram efetivados 109 pagamentos, num valor total pago naquele mês de R$ 437.310,97 (27,33% do total de recursos federais previsto no ajuste) , sem correspondentes medições e atestos que justificassem tais atos (peça 153, p. 4) .  
Com relação a José Maria Baldino (ex-Secretário da SEMARH, no período de 1º/02 a 31/05/2006) , o débito que lhe foi imputado (R$ 94.252,32)  está associado a pagamentos efetuados durante a sua gestão, no âmbito da construção de um galpão destinado a Central de Triagem de Lixo e de um bloco de apoio, no aterro sanitário de Anápolis, sendo que os serviços implementados ocasionaram mudanças no objeto pactuado, com alteração da localidade da central de triagem de Senador Canedo para Anápolis, com consequente falta de funcionalidade das obras, não se alcançando o objetivo de melhoria na qualidade ambiental da bacia do Rio João Leite (peça 153, p. 4) .
Assim, as contas de Carlos Antônio Silva, Paulo Souza Neto, Aldo Silva Arantes, José de Paula Moraes Fiho e José Maria Baldino foram julgadas irregulares (art. 16, inciso III, alíneas b e c da Lei 8.443/1992) , pelo descumprimento de norma regulamentar e pela prática de ato antieconômico do qual resultou dano ao erário, cabendo a condenação ao pagamento dos débitos pertinentes aos respectivos períodos de gestão de cada responsável. Em razão da gravidade da infração apurada, aplicou-se aos gestores a multa prevista no art. 57 da Lei 8.443/1992, em valor proporcional ao dano, à exceção de Carlos Antônio Silva, em virtude da extinção da pretensão punitiva em razão da prescrição decenal prevista no Código Civil (peça 153, pp. 4-5) . 
Inconformado, Aldo Silva Arantes opôs embargos de declaração, conhecidos e rejeitados, nos termos do Acórdão 4840/2017-TCU-Segunda Câmara, mantendo-se inalterado o Acórdão 11821/2016-TCU-Segunda Câmara (peças 209 a 211) .
Ainda não resignados, Carlos Antônio Silva, José Maria Baldino, Aldo Silva Arantes e José de Paula Moraes Filho interpuseram recursos de reconsideração, objeto do presente exame.
EXAME DE ADMISSIBILIDADE
Ratifica-se o exame preliminar que concluiu pela admissibilidade dos recursos e a incidência do efeito suspensivo sobre os itens 9.1, 9.3, 9.4 e 9.6 do Acórdão 11821/2016-TCU-Segunda Câmara, conforme despachos do Relator às peças 196 e 247.
EXAME TÉCNICO
A título de contextualização, a partir dos ofícios de citação às peças 31-34, destacam-se as questões centrais tratadas nos autos, quais sejam, a execução irregular do objeto do convênio, bem como a não comprovação da boa e regular gestão dos recursos federais repassados ao Estado de Goiás por meio do Convênio MMA/PNMA II 2002CV000026 (Siafi 454768) .
A seguir, tabela resumida contendo o período de gestão, o valor do débito imputado e as irregularidades atribuídas aos recorrentes pelo exame procedido pelo Ministério do Meio Ambiente (peça 16) :
	Secretário de Estado do Meio Ambiente - SEMARH
	Período de gestão
	Valor do débito (em R$) 
	Irregularidades, conforme Parecer Técnico 7/2011 - PNMA II/DSIS/SAIC/MMA, de 25/5/2011

	Carlos Antônio Silva
	3/7/2002 a 31/12/2002
	200.765,00
	- não comprovação da execução física e financeira da consultoria prestada por Roberto Arcésio Nascimento Rodrigues, no valor de R$ 12.285,00;
- não comprovação dos procedimentos de licitação e aquisição de veículos, no valor original de R$ 188.480,00;

	Aldo Silva Arantes
	21/1/2005 a 31/1/2006
	207.857,27
	- mudança da localidade da construção da Central de Triagem de Senador Canedo para Anápolis, sem a prévia autorização do MMA;
- não apresentação do projeto básico da obra e apresentação de licença ambiental de funcionamento do centro de triagem, vencida;
- não utilização do SINAPI como referência dos preços utilizados para a contratação da obra do centro de triagem em Anápolis;
-ausência de medidas para a segurança do centro de triagem;
- não adoção de providências para a regularização do Aterro Controlado de Goianópolis.

	José Maria Baldino
	1/2/2006 a 31/5/2006
	94.252,32
	- mudança da localidade da construção da Central de Triagem de Senador Canedo para Anápolis, sem a prévia autorização do MMA;
- não utilização do SINAPI como referência dos preços utilizados para a contratação da obra do centro de triagem em Anápolis;
- descumprimento da obrigação de formalizar instrumento para assegurar a participação e a contribuição da prefeitura no projeto;
- não adoção de providências para a regularização do Aterro Controlado de Goianópolis e para obtenção da licença ambiental de funcionamento.

	José de Paula Moraes Filho
	1/6/2006 até o final da vigência do convênio. 
	487.039,54
	- não apresentação de nota fiscal devidamente atestada referente à aquisição de equipamentos no valor de R$ 11.614,20;
- apresentação de nota fiscal sem a discriminação dos produtos/serviços, no valor de R$ 16.000,00;
- não apresentação de documentos relacionados ao processo de seleção e contratação do consultor César Augusto Caldeira Brant, no valor de R$ 18.000,00;

Em face das razões recursais apresentadas, examinam-se as teses e os argumentos aduzidos, de forma dissociada, para cada um dos defendentes.
CARLOS ANTÔNIO SILVA (peça 156) 
De acordo com a instrução processual, citado para responder pela não comprovação da boa e regular aplicação dos recursos, recebeu cópia do Parecer Técnico 7/2011 PNMA II/DSIS/SAIC/MMA, de 25/5/2011, em que restaram individualizadas as condutas que sustentam a sua responsabilização, quais sejam: não comprovação da execução física e financeira da consultoria supostamente prestada por Roberto Arcésio Nascimento, no valor de R$ 12.285,00; e a não comprovação dos procedimentos de licitação para a aquisição de veículos, no valor de R$ 188.480,00 (peça 16, p. 13) .
Muito embora o responsável tenha gerido recursos da ordem de R$ 395.782,00, conforme ordens bancárias repassadas à época de sua gestão, imputou-se lhe apenas o débito no valor de R$ 200.765,00, correspondente às despesas impugnadas - consultoria e aquisição de veículos.
Das razões recursais
De início, o recorrente alega a inexistência de culpabilidade nos atos praticados em função do convênio, haja vista o reconhecimento por parte da unidade técnica responsável pela instrução do feito, da ausência de ação ou omissão que resultasse na inexecução do objeto pactuado. Assim, sua responsabilização pelo débito teria se caracterizado em função do não envio da documentação relativa à prestação de contas (peça 156, pp. 6-7) .
Especifica quais seriam os documentos que, ao ver da Secex/GO, não constaram da prestação de contas: 
termo de referência, despacho adjudicatório/homologatório da licitação, contrato, recibos e produtos resultantes da consultoria prestada por Roberto Arcésio Nascimento Rodrigues (peça 156, p. 7) ;
pareceres/estudos que justifiquem a contratação de consultoria prestada por Gabrio Marinozzi, em vista das datas dos documentos (31/12/2002) ;
 despachos adjudicatórios e de homologação da aquisição de veículos, no valor de R$ 188.480,00, despesa não prevista no plano de trabalho, ou associada ao cumprimento das metas pactuadas (peça 156, pp. 6-7) .
Noticia que o TCU ignorou a aprovação das prestações de contas parciais, que eram condições para a liberação das parcelas subsequentes de recursos, e que a exigência da devolução de recursos que foram aplicados em bens e serviços comprovadamente entregues/prestados (aquisição de veículos - R$ 188.480,00 e consultoria - R$ 12.825,00) configuram enriquecimento ilícito da União (peça 156, pp. 8-12) .
Ressalta que o manancial do Ribeirão João Leite, afluente do Rio Meia Ponte, abastece mais de um milhão de habitantes em Goiás, graças ao resultado do convênio celebrado com o MMA (peça 156, pp. 8-9) .
Obtempera que sua gestão, na condição de Secretário de Estado perdurou o período de 10/1 a 31/12/2012, e que sua responsabilização deveria se ater a este limite temporal (peça 156, pp. 8-9) .
No que concerne à regularidade na aplicação dos recursos, apresenta documentos comprobatórios da prestação de serviços e da realização de despesas para reexame, os quais compõem as peças 156, 157 e 158, e se constituem de: a) consultoria prestada por Riberto Arcésio Nascimento Rodrigues (peça 157, pp. 36-153) ; b) aquisição dos veículos (peça 157, pp. 154-321 e peça 158, pp. 1-99) ; c) prestação de contas relativas à primeira, segunda e terceira parcelas do convênio com a correspondente análise e aprovação (peça 157, pp. 1-35 e peça 158, pp. 127-214) .
Análise 
O parecer técnico formulado pelo MMA, encaminhado conjuntamente com o ofício de citação ao defendente, ressalta que, muito embora não tenha praticado conduta comissiva ou omissiva que resultasse no não cumprimento do objeto, sua responsabilização, no valor de R$ 200.765,00, resultou da não comprovação da execução física e financeira da consultoria prestada por Roberto Arcésio Nascimento, no valor de R$ 12.285,00; e da não adoção dos procedimentos de licitação para a aquisição de veículos, no valor de R$ 188.480,00.
Com relação ao processo de contratação da consultoria de Roberto Arcésio, segundo o exame procedido pela Secex/GO, não se acataram as alegações de defesa, na fase de instrução originária, uma vez que os recibos acostados aos autos pelo defendente à peça 85 estariam em conformidade com o contrato celebrado, mas não teriam sido apresentados os documentos relacionados ao processo de licitação ou à dispensa licitatória, bem como não se constatou o liame entre a consultoria prestada e o objeto pactuado no convênio (peça 144, p. 8) .
Na tentativa de demonstrar a regularidade no processo de contratação da consultoria, nesta fase recursal, em sua defesa, o recorrente colaciona cópia do processo de seleção e contratação de consultor/engenheiro para a elaboração do projeto executivo da obra relativa ao centro de triagem em Senador Canedo (peça 157, pp. 36-153) . 
Os documentos anexados, conjuntamente com aqueles que compõem à peça 85, referem-se ao termo de referência da obra, aos convites encaminhados a três engenheiros para a apresentação de proposta comercial e dos correspondentes currículos profissionais, à avaliação técnica e ao resultado da seleção, ao despacho adjudicatário/homologatório da licitação, ao contrato entabulado com Roberto Arcésio, aos recibos, aos produtos realizados e aos pareceres técnicos da SEMARH pela aprovação do projeto delineado e das plantas arquitetônicas elaboradas pelo Engenheiro (peça 157 pp. 38- e peça 85) .  
Em conformidade com o previsto no contrato celebrado com o Consultor, os serviços foram remunerados mediante três parcelas, conforme informações de recibos e cópias de documentos bancários/cheques: i) R$ 1.100,00, em 9/12/2002, conforme cheque 850044 (peça 157) ; ii) R$ 3.850,00, em 11/12/2002, conforme cheque 850045; e iii) R$ 6.050,00, em 8/4/2003, conforme cópia de documentos de transferências eletrônicas. Por fim, verifica-se o recolhimento de R$ 1.285,00 a título de previdência, tributos etc, o que totaliza o valor de R$ 12.285,00, então atribuído ao responsável como débito.
Dos documentos encaminhados, conjuntamente com aqueles que já integravam os presentes autos, é possível concluir pela execução físico e financeira do serviço de consultoria contratado. Portanto, já não há pendências quanto ao encaminhamento da documentação relativa ao procedimento de licitação e contratação da consultoria, e constam dos autos cópias do projeto executivo preliminar elaborado pelo Consultor bem como das plantas arquitetônicas da edificação, sanitária, hidráulica. Ademais, a área técnica da SEMARH elaborou o Boletim de Análise do Projeto Executivo elaborado pelo contratado, em que concluiu pela conformidade técnica do projeto executivo em relação aos objetivos e metas do convênio.
Quanto à adequação da contratação ao objeto pactuado no convênio firmado com o MMA, a elaboração do projeto executivo do centro de triagem de Senador Canedo encontra-se agasalhada pela avença, eis que o convênio tratava de um projeto ambiental que abarcava edificações de aterros e centros de triagens nas cidades de Anápolis, Goianópolis e a mencionada Senador Canedo.
Portanto, ante os elementos de prova, não subsiste a imputação ao recorrente do débito de R$ 12.285,00, eis que comprovada a finalidade da consultoria contratada com Roberto Arcésio, o procedimento para a contratação e a efetiva prestação dos serviços ajustados.
No tocante à aquisição dos veículos, diferentemente das conclusões da Secex/GO, observa-se que a situação não se configura débito, mas desvio de objeto, conforme provas constantes dos autos, senão, veja-se.
O recorrente apresentou cópia do procedimento da aquisição dos veículos, bem como das notas fiscais à peça 157, pp. 154-321. Conforme documento inicial do processo administrativo, a Circular Interna 12/2002, de 5/8/2002, informa a necessidade dos bens para atender ao convênio - Projeto do Rio Meia Ponte, no âmbito do Programa Nacional do Meio Ambiente II - PNMA II (peça 157, p. 156) .
Segundo o objeto do Convênio, sua finalidade consistia na implementação das atividades inerentes ao Programa Nacional do Meio Ambiente II - PNMA II, nos exercícios de 2002 e 2003, componente gestão integrada de ativos ambientais, por intermédio do Projeto "Proteção e Conservação Ambiental da Bacia do Rio Meia Ponte (peça 2, p. 130) . 
Outrossim, não se assemelha desarrazoada a conduta do gestor pela aplicação dos recursos na aquisição dos veículos por se tratar de um projeto ambiental que abarcava edificações de aterros e centros de triagens nas diferentes cidades de Anápolis, Goianópolis e Senador Canedo, e a participação de dezoito municípios na implantação de políticas de gestão de resíduos sólidos, além da recuperação de trinta nascentes do Rio Meia Ponte. Assim, o deslocamento entre as localidades geográficas envolvidas no projeto se evidencia como uma necessidade própria da natureza do projeto.
Por consequência, ao se comparar a descrição do objeto conveniado com a finalidade da aquisição dos veículos, não se verifica incompatibilidade, muito embora tal despesa não estivesse prevista originalmente no plano de trabalho. 
Nesse sentido, o desvio de objeto se configura justamente quando o convenente, sem autorização prévia do concedente, executa ações não previstas no plano de trabalho da avença, mas que, em alguma medida, preserva o fim a que se destinam os recursos (Acórdão 1798/2016-TCU-Primeira Câmara, Rel. Marcos Bemquerer e Acórdão 3601/2017-TCU-Segunda Câmara, Rel. Marcos Bemquerer) . É certo que a ausência de previsão da despesa no plano de trabalho pode macular a regularidade da aquisição dos bens, mas, desde que se demonstre a reversão do investimento em prol do interesse público, a situação não caracteriza dano ao erário, e nestes casos, a jurisprudência do TCU sinaliza-se pela aposição de ressalvas às contas do gestor (Acórdão 3515/2013-TCU-Segunda Câmara, Rel. André Luís de Carvalho) .
Outra possibilidade é a de que, configurado o desvio de objeto, seja em transferências legais, voluntárias ou fundo a fundo de recursos federais a outros entes federados e comprovada a aplicação dos recursos em benefício da pessoa jurídica, mas em objeto diverso do que foi pactuado ou definido em lei, o Tribunal pode se manifestar no sentido de que a responsabilidade pelo ressarcimento recaia sobre o ente federado.
No presente caso, não há provas nos autos de que o recorrente tenha se beneficiado com tais aquisições, ao contrário, conforme denúncia apresentada à Controladoria Geral da União, os bens foram utilizados em atividades diversas da entidade, sem que estivessem à disposição do executor do convênio (peça 12, pp. 303-305) . Assim, ao longo dos anos, os veículos se mantiveram disponíveis ao estado de Goiás, sendo incorporados ao patrimônio estatal da SEMARH. 
Neste caso, a jurisprudência desta Corte tem-se orientado no sentido de imputar débito ao ente federado, sob pena de enriquecimento sem causa da unidade estatal, uma vez que esta incorporou ao seu patrimônio os benefícios advindos dos recursos federais indevidamente aplicados (Acórdão 1624/2012-TCU-Primeira Câmara, Rel. José Múcio Monteiro; Acórdão 1568/2005-TCU-Plenário, Rel. Augusto Sherman; Acórdão 1356/2008-TCU-Plenário, Rel. Augusto Sherman) . Nesta hipótese, em um segundo momento, o Estado de Goiás poderia ajuizar ação de regresso e exigir dos responsáveis pelos prejuízos o ressarcimento do valor do débito, se houvesse condenação por parte deste Tribunal. Contudo, o ente federado não foi arrolado no polo passivo da presente TCE.
Demais disso, caracterizada a aplicação dos recursos repassados pelo MMA na aquisição dos veículos, o recorrente não pode ser responsabilizado por problemas nos desvios de uso (eis que já não era mais o gestor nos exercícios subsequentes) . Portanto, o débito deve ser afastado.
Ainda, o recorrente alega a preliminar da prescrição da pretensão punitiva. Antes de mais nada, uma vez que o recorrente não fora apenado com a cominação da penalidade de multa, é imperioso ressaltar a imprescritibilidade do direito de ressarcimento/recomposição do dano ao erário.
Isto posto, a prescrição da pretensão punitiva deve ser avaliada caso a caso, dado que o exame dos efeitos prescricionais se encontra previsto expressamente no Acórdão 1441/2016-TCU-Plenário (Rel. Benjamin Zymler) , o qual dispõe que a prescrição deverá ser aferida, independentemente de provocação das partes.
Relativamente às sanções previstas na Lei 8.443/1992, o posicionamento deste Tribunal, externalizado nos autos de incidente de uniformização de jurisprudência (TC Processo 030.926/2015-7; Acórdão 1441/2016-TCU-Plenário, Rel. Benjamin Zymler) , pode assim ser resumido: a pretensão punitiva do TCU subordina-se ao prazo geral de prescrição de dez anos indicado no art. 205 do Código Civil e é contada a partir da data da ocorrência da irregularidade sancionada; o ato que ordenar a citação, a audiência ou oitiva da parte interrompe a prescrição; haverá suspensão da prescrição toda vez que o responsável apresentar elementos adicionais de defesa; a prescrição será aferida independentemente de alegação da parte; o entendimento do mencionado acórdão será aplicado de imediato aos processos novos e aos pendentes de decisão.
Para a apuração da incidência do efeito prescricional da pretensão punitiva em relação aos responsáveis arrolados na presente TCE, tem-se os seguintes dados:
	Responsável
	Período de gestão
	Citação TCU
	Prazo da prescrição decenal

	Carlos Antônio Silva
	3/7 a 31/12/2002
	16/4/2013
	31/12/2012

	Paulo Souza Neto
	1/1/2003 a 20/1/2005
	18/4/2013
	20/1/2015

	Aldo
	21/1/2005 a 31/1/2006
	16/4/2013
	31/1/2016

	José Maria Baldino
	1/2/2006 a 31/5/2006
	6/8/2014
	31/5/2016

	José de Paula Moraes Filho
	1/6/2006 até final da vigência do ajuste em 30/6/2006
	17/4/2013
	1/6/2016

Para se estabelecer o prazo inicial para a contagem do efeito prescricional, de acordo com o posicionamento atual do TCU, considera-se que as irregularidades relacionadas à não execução integral do objeto (falta de serventia) e à não comprovação da regular execução financeira do ajuste derivam de inúmeros atos/omissões praticados ao longo da gestão de cada responsável, logo, cuidam-se de condutas que se protraíram ao longo da do tempo. Assim, o marco inicial para a contagem coincide com o último dia em que estiveram à frente da /SEMARH. 
Uma vez que há delegação de competência por parte do Relator Marcos Bemquerer para a promoção das medidas preliminares de citação/audiência, não se considerou como ato de interrupção para a contagem do prazo prescricional o ato ordenatório da citação, mas as peças comprobatórias de notificação - AR. Os dados foram extraídos da instrução à peça 18; das notificações realizadas pelo MMA à peça 13, pp. 198-248; e das citações levadas a efeito pelo TCU se localizam às peças 42, 52, 59, 60 e 139. 
Ora, comparando-se a data do último dia de gestão dos responsáveis, com a data de interrupção da contagem do prazo em razão da citação, e com o prazo decenal previsto no código civil, tem-se operado o efeito prescricional quanto à pretensão punitiva do TCU apenas no caso de Carlos Antônio Silva, conforme tabela comparativa abaixo: 
	 Responsável
	Período de gestão
	Prescrição
	Citação TCU

	Carlos Antônio Silva
	3/7 a 31/12/2002
	31/12/2012
	16/4/2013

	Paulo Souza Neto
	1/1/2003 a 20/1/2005
	20/1/2015
	18/4/2013

	Aldo
	21/1/2005 a 31/1/2006
	31/1/2016
	16/4/2013

	José Maria Baldino
	1/2/2006 a 31/5/2006
	31/5/2016
	6/8/2014

	José de Paula Moras Filho
	1/6/2006 até final da vigência do ajuste em 30/6/2006
	1/6/2016
	17/4/2013

Todavia, o voto condutor do acórdão recorrido já havia reconhecido a incidência da prescrição em relação ao recorrente, motivo pelo qual não lhe fora aplicada a multa do art. 57 da Lei 8.443/1992. 
Ainda sobre a matéria, releva mencionar que, recentemente, houve manifestação do STF, por sua 1ª Turma, prevalecendo o entendimento de que a prescrição da pretensão punitiva do TCU é regulada integralmente pela Lei nº 9.873/1999, seja em razão da interpretação correta e da aplicação direta desta lei, seja por analogia. (...) (STF. 1ª Turma. MS 32.201. Rel. Min. Roberto Barroso. Dje 7/8/2017. Trânsito em julgado em 11/11/2017) .
Sob a ótica da Lei 9.873/1999, verificam-se os seguintes marcos temporais:
a) Termo inicial: A Lei 9.873/1999, art. 1º, traz previsão expressa a respeito, estabelecendo a "data da prática do ato" como termo inicial do prazo de prescrição. Na hipótese, como se tratam de atos praticados ao longo da gestão de cada responsável, tem-se como termo inicial a data do último dia em que o responsável esteve à frente da SEMARH;   
b) Interrupções: A prescrição é interrompida por "ato inequívoco que importe apuração do fato" (art. 2º, II, da Lei 9.873/1999) , logo, os exames realizados pelo controle interno do MMA e pela CGU, bem como a citação procedida pelo TCU serão considerados como marcos interruptivos, conforme tabela abaixo:
	Responsável
	Período de gestão
	Causas de Interrupção - MMA e CGU
	Citação TCU

	Carlos Antônio Silva
	3/7 a 31/12/2002
	Parecer Tecnico 5/2007, de 20/9/2007
Nota Técnica 28, de 2/10/2008 (peça 12, p. 261) 
Relatório TCE, de 7/7/2009 (peça 12, pp. 325-357) 
Nota Informativa 3/2010, de 14/12/2010 (peça 13, p. 163) 
Parecer Técnico 7/2011, de 25/5/2011 (peça 16, p. 9-35) 
Relatório Complementar da TCE 14/2009, de 22/9/2011 (peça 16, pp. 97-109) 
Relatório de Auditoria 228315/2012, de 18/1/2012 (peça 16, pp. 151-154) .
	16/4/2013

	Paulo Souza Neto
	1/1/2003 a 20/1/2005
		18/4/2013

	Aldo
	21/1/2005 a 31/1/2006
		16/4/2013

	José Maria Baldino
	1/2/2006 a 31/5/2006
		6/8/2014

	José de Paula Moras Filho
	1/6/2006 até final da vigência do ajuste em 30/6/2006
		17/4/2013

c) Prescrição em 18/1/2017, no âmbito do controle interno exercido pelo MMA e pela CGU. Não bastasse, as citações procedidas pelo TCU também interrompem e abrem um novo marco inicial, o que expande o início da contagem do prazo para abril de 2013 e agosto de 2014. Interrompida a prescrição na data das citações procedidas pelo TCU, cinco anos após (2018 e 2019) , conclui-se por não operados os efeitos prescricionais para nenhum dos recorrentes.
Portanto, na linha do que foi decidido pela 1ª Turma do STF ao julgar o MS 32.201, caso se entenda que a prescrição da pretensão punitiva do TCU é regulada integralmente pela Lei 9.873/1999, sob os auspícios do novel entendimento da Suprema Corte, não se verificam os efeitos prescricionais sobre os recorrentes, o que também não impacta a situação de Carlos Antônio da Silva, responsável em tela, haja vista que não lhe fora cominada a penalidade de multa.
De toda forma, o recurso deve ser conhecido para que seja provido e assim afastados os débitos imputados ao recorrente.
JOSÉ MARIA BALDINO (peça 164) 
Em breve síntese, o responsável não comprovou a regular execução do objeto e a escorreita aplicação de parte dos recursos repassados e lhe foram atribuídas as seguintes irregularidades: 
-mudança da localidade da construção da Central de Triagem de Senador Canedo para Anápolis, sem a prévia autorização do MMA; 
- não utilização do SINAPI como referência dos preços utilizados para a contratação da obra do centro de triagem em Anápolis; 
- descumprimento da obrigação de formalizar instrumento para assegurar a participação e a contribuição da prefeitura no projeto; 
- não adoção de providências para a regularização do Aterro Controlado de Goianópolis e para obtenção da licença ambiental de funcionamento.
Razões recursais
De início, alega preliminar de nulidade em virtude de ofensa ao contraditório e à ampla defesa por não ter sido chamado a se manifestar no processo administrativo conduzido no âmbito do MMA, logo, não teria havido o esgotamento das vias administrativas para a recomposição do erário e mencionou excertos de precedentes do TCU sobre a instauração de tomada de contas especiais (Acórdão 1975/2012-TCU-Plenário, Rel. José Jorge; Acórdão 2427/2009-TCU-Plenário, Rel. Raimundo Carreiro; Acórdão 9239/2012-TCU-Segunda Câmara, Rel. Marcos Bemquerer) (peça 164, pp. 5-7) .
Em seguida, suscita novamente outra preliminar de nulidade em razão de ofensa ao contraditório e à ampla defesa, dada a demora de oito anos entre o fim do convênio e a sua citação e menciona precedentes do TCU sobre o assunto (Acórdão 2296/2013-TCU-Segunda Câmara; Acórdão 921/2009-TCU-Plenário, Rel. Raimundo Carreiro; Acórdão 843/2009-TCU-Plenário, Augusto Nardes; Acórdão 1959/2014-TCU-Primeira Câmara, Rel. Marcos Bemquerer) (peça 164, pp. 7-9) .
Pondera que esteve à frente da SEMARH, interinamente, por breve período de quatro meses, não tendo sido remunerado por contraprestação pecuniária adicional, tampouco sido disponibilizado pessoal preparado para assessoramento (peça 164, pp. 8-9) .
Passa a salientar a ausência de individualização de sua conduta, e que os termos vagos utilizados pelo acórdão recorrido para a sua condenação. Discorre sobre a relevância de se distinguir os atos praticados por cada um dos cinco gestores que atuaram durante quatro anos na condução do convênio. Acresce que inexistindo a demonstração da prática de ato ilegítimo ou antieconômico, não há pressuposto de validade e constituição do processo, e menciona como paradigma para comprovar seu raciocínio excerto do Acórdão 2420/2011-TCU-Primeira Câmara (peça 164, pp. 9-10) .
Argui, ainda, ilegitimidade passiva para figurar no polo da presente TCE, e informa que a responsabilização sem a configuração do elemento subjetivo configura responsabilidade objetiva do agente público, vedada pelo ordenamento pátrio, nos processos de prestação de contas (peça 164, pp. 10-12) .
Suscita a prescrição da pretensão punitiva do TCU, em razão do longo transcurso de tempo e assevera que o acórdão recorrido encontra-se em descompasso com a jurisprudência do judiciário nacional, que se posiciona pela aplicação do prazo quinquenal previsto nas normas de direito público. A título de exemplo, colaciona ementas de julgados neste sentido, a exemplo do REsp 576573/RS e da Apelação Cível 0051719-84.2012.4.01.9199 (peça 164, pp. 12-14) .
No tocante ao mérito, assevera que o acúmulo de funções de Superintendente Executivo com as de Secretário do Meio Ambiente e Recursos Hídricos permaneceu por quatro meses, e que neste período, em nada atuou para contribuir com a prorrogação do prazo de vigência ou para o recebimento de novos recursos (peça 164, p. 14) .
Acresce que as prestações de contas parciais já haviam sido entregues ao ente Concedente, previamente agendadas, e não contemplaram o período de interinidade no cargo de secretário. Complementa e informa que os contratos e licitações já haviam sido autorizados e firmados por Aldo Silva Arantes, de modo que apenas deu continuidade aos serviços que vinham sendo prestados. Também ressalta que as autorizações de pagamentos subscritas se referiam, em sua maioria, ao cotidiano dos serviços que vinham sendo prestados, a exemplo de diárias dos trabalhadores, no valor de R$ 40,00 (peça 164, p. 14) .
Outrossim, salienta a inexistência da prática de qualquer ato irregular, antieconômico ou abusivo, que teria agido de boa-fé na busca pela consecução dos objetivos do convênio, e aponta que os recursos geridos, os quais restaram-lhe imputados como débito no valor de R$ 94.252,32, correspondiam a apenas 5,74% do total investido no convênio (peça 164, p. 15-16) .
Suscita trecho do Acórdão 4012/2010-TCU-Segunda Câmara, Rel. José Jorge, no sentido de que, quando não verificada outra irregularidade, e resta não comprovada apenas quantia de baixa materialidade (peça 164, p. 17) .
Ressalta a ausência de dolo e culpa, e que imputar a responsabilidade pelo convênio a todos os gestores, de forma indistinta, seria aplicar a teoria do domínio do fato, situação antijurídica que contraria a responsabilidade subjetiva, natureza dos processos de controle externo (peça 164, pp. 17-19) .
Por fim, suscita como aresto paradigmático o Acórdão 9381/2012-TCU-Segunda Câmara de relatoria do Ministro Raimundo Carreiro, em que, por ocasião do julgamento de TCE em virtude do não cumprimento e atingimento da finalidade de convênio celebrado com o MMA, o agente público não foi sancionado em sua conduta, e explica tratar-se de situação análoga ao presente caso e solicita a aplicação daquele entendimento ao convênio ora sob exame (peça 164, pp. 21-27) .
Ressalta daquela decisão: a ausência de atos decisórios do gestor responsabilizado, mas tão somente a prática de atos necessários à continuidade do ajuste; que as causas e responsabilidades restariam diluídas ao longo do tempo e pela descontinuidade da avença; o convênio teria sido cumprido fielmente, não lhe sobrando tempo hábil à frente da Secretaria, para que se pudesse avaliar os problemas mais graves com o andamento das obras; o convênio já havia sido celebrado; os repasses já haviam sido celebrados e não seria possível a imputação de responsabilidade pelo débito integral (peça 164, pp. 21-25) . 
Ao final, traça um paralelo e conclui que sua situação seria de menor gravidade, haja vista o curto espaço de tempo em que assumiu as funções de Secretário; o fato de não ter celebrado o convênio ou praticado qualquer ato decisório, mas apenas ter dado continuidade aos serviços que vinham sendo prestados como forma de impedir prejuízos por descontinuidade (peça 164, pp. 21-25) .
Análise 
Conforme visto, o recorrente, que atuou como secretário no período de 1/2 a 31/5/2006, foi responsabilizado em virtude da não comprovação da regular execução do objeto, nem da escorreita aplicação de parte dos recursos repassados, e, ainda, lhe foram atribuídas irregularidades na condução do ajuste, a exemplo de mudança não autorizada da localidade da construção da Central de Triagem de Senador Canedo para Anápolis, não utilização do SINAPI como referência dos preços utilizados para a contratação da obra do centro de triagem em Anápolis; descumprimento da obrigação de formalizar instrumento para assegurar a participação e a contribuição da prefeitura no projeto; e não adoção de providências para a regularização do Aterro Controlado de Goianópolis e para obtenção da licença ambiental de funcionamento.
O responsável não apresenta contrarrazões para nenhum dos fatos que macularam a gestão do convênio, mas apoia sua defesa com base em nulidades processuais e na exiguidade do tempo em que atuou como Secretário da SEMARH.
Relativamente ao procedimento do MMA, não há prejuízo ao exercício do contraditório e da ampla defesa em razão da ausência de oportunidade de defesa na fase interna de tomada de contas especial, pois nessa etapa, em que se coletam evidências para fins de apuração dos fatos e das responsabilidades, não há uma relação processual constituída. A garantia ao direito de defesa ocorre na fase externa, com o chamamento do responsável aos autos, a partir da sua citação válida (Acórdão 2016/2018-TCU-Segunda Câmara, Rel. Aroldo Cedraz; Acórdão 4938/2016-TCU-Primeira Câmara, Rel. Bruno Dantas; Acórdão 1522/2016-TCU-Plenário, Rel. Benjamin Zymler; Acórdão 874/2016-TCU-Primeira Câmara, Rel. Benjamin Zymler; Acórdão 6941/2015-TCU-Primeira Câmara, Rel. Benjamin Zymler; Acórdão 2437/2015-TCU-Plenário, Rel. Ana Arraes) .
No que concerne aos precedentes mencionados tem-se:
	Acórdão 1975/2012-TCU-Plenário, Rel. Raimundo Carreiro. Trata de representação formulada pelo Ministério Público Federal - Procuradoria da República no Distrito Federal - acerca de possíveis irregularidades em acordo extrajudicial firmado entre a agência de publicidade VT Um Produções e Empreendimentos Ltda. e a empresa Telecomunicações Brasileira S.A. - Telebrás,
	Para o recorrente, o Tribunal tem entendido que a tomada de contas especial é uma medida de exceção, cuja instauração somente se justifica após esgotadas as providências cabíveis para o ressarcimento ao Erário. 
Em que pese a correição do entendimento do recorrente, o precedente não se aplica ao presente caso, eis que a matéria tratada no acórdão mencionado se mostra controversa, restava pendente resultado de acordo extrajudicial entre as partes, o que poderia, inclusive, eliminar o débito inicialmente apurado nos autos. 
No presente caso, o MMA adotou todas as providências administrativas ao seu alcance para a quantificação do dano e a identificação da autoria. Portanto, o precedente adotado como parâmetro não se mostra condizente ao contexto sob exame.

	Acórdão 2427/2009-TCU-Plenário, Rel. Raimundo Carreiro. Trata-se de representação formulada por unidade técnica deste Tribunal, em face de notícias, em matérias jornalísticas, acerca de irregularidades na concessão e na utilização das cotas de passagens aéreas de membros do Senado Federal.
Acórdão 9239/2012-TCU-Segunda Câmara, Rel. Marcos Bemquerer. Trata-se de embargos de declaração opostos em função de acórdão condenatório que julgou irregulares contas e imputou débitos a responsáveis.
	Ambos os precedentes ressaltam competir à autoridade administrativa responsável a adoção das providências iniciais para a "apuração dos fatos, identificação dos responsáveis, quantificação do dano e obtenção do ressarcimento", devendo instaurar a competente tomada de contas especial apenas quando "esgotadas as medidas administrativas internas sem obtenção do ressarcimento pretendido.
Novamente, tem-se que o MMA adotou todas as providências administrativas ao seu alcance para a quantificação do dano e a identificação da autoria. Portanto, o precedente adotado como parâmetro não se mostra condizente ao contexto sob exame.

No que se refere ao largo lapso temporal para o chamamento aos autos, o longo decurso de tempo entre a ocorrência da irregularidade não implica objetivamente em prejuízo à defesa, eventual impedimento à plenitude ou mesmo dificuldade na produção de defesa devem ser comprovadas, e não meramente alegadas.
 Portanto, não basta a assertiva genérica de que tenha havido ofensa ao contraditório, são necessárias fundadas razões para comprová-la. No âmbito desta Corte, a jurisprudência é no sentido de que, uma vez instaurada a TCE, o largo interregno temporal apenas enseja o julgamento pela iliquidez das contas caso reste comprovado que, por este motivo, tenham sido prejudicados o contraditório e a ampla defesa do responsável (Acórdão 2850/2016-TCU-Plenário, 3898/2016-TCU-1ª Câmara, 6018/2015- TCU-2ª Câmara) .
No presente caso, o recorrente não demonstra qualquer dificuldade na obtenção de documentos essenciais à sua defesa, tampouco que esse obstáculo decorreria da antiguidade das irregularidades apuradas, que remontam ao exercício de 2006. Assertivas de caráter genérico não se mostram suficientes a comprovar o efetivo prejuízo ao contraditório e à ampla defesa.
Quanto aos precedentes mencionados pelo recorrente como paradigmas para sua defesa, tem-se:
	Acórdão 2296/2013-TCU-Segunda Câmara, Rel. Aroldo Cedraz. Trata-se de tomada de contas especial instaurada pelo Ministério da Cultura, que trata de irregularidades observadas na condução do convênio 165/2001, firmado entre o referido ministério e a Federação Tradicionalista Gaúcha do Planalto Central (FTG) .
 
	Neste caso, parte da documentação encaminhada ao Ministério da Cultura a título de prestação de contas fora destruída nas dependências do Órgão. Não se pode atribuir ao responsável o dever de juntar novamente as provas de um convênio que datava de 2001, tendo a prestação de contas ocorrida em março de 2002, a tomada de contas especial instaurada em 2007, chegando a este Tribunal de Contas em 2010, realizando-se a citação tão somente em 2011. Neste caso, o Estado brasileiro concorreu de forma decisiva para inviabilizar a defesa. 
A situação não se coaduna com a tratada nos presentes autos. Não há notícias de perda de documentos em função de atos praticados por terceiros ou pelo MMA.

	Acórdão 921/2009-TCU-Plenário, Rel. Raimundo Carreiro. Trata-se de Recurso de Revisão contra acordão condenatório em tomada de contas especial instaurada em razão da omissão no dever de prestar contas do Convênio n. 3.705/89/MINTER, celebrado com a Secretaria Especial da Habitação e Ação Comunitária - SEHAC, objetivando a implantação do Programa de Ação Comunitária (PAC) para construção de quadra de esportes com a aquisição de equipamentos, no Município de Mombaça/CE.
Acórdão 843/2009-TCU-Plenário, Rel. Augusto Nardes. Trata-se de Recurso de Revisão contra acórdão condenatório em Tomada de Contas Especial, que imputou débito e cominou multa ao responsável, em razão de irregularidades verificadas na aplicação de recursos públicos federais, transferidos em 29/9/1993, por força da Portaria n° 603/93 do então Ministério da Integração Regional, visando à execução de obras de alargamento de logradouro público localizado no Município de Rio Largo/AL,
Acórdão 1959/2014-TCU-Primeira Câmara, Rel. Marcos Bemquerer. Trata-se de Tomada de Contas Especial instaurada pela Superintendência da Zona Franca de Manaus - Suframa em desfavor do Sr. Vicente Adolfo Brasil, ex-Prefeito de Normandia/RR, em razão da não consecução dos objetivos pactuados por meio do Convênio n. 35/1997, que tinha por objeto a instalação de uma mini usina de pasteurização e resfriamento de leite e de um matadouro municipal, bem como aquisição de equipamentos e materiais permanentes necessários ao funcionamento daqueles locais.
	Em todos os acórdãos mencionados pelo recorrente, houve comprometimento da ampla defesa em função do longo decurso de tempo, o que redundou no trancamento e no julgamento das contas por iliquidáveis. 
Diferentemente do caso em apreço, eis que o recorrente não demonstra prejuízos efetivos ao exercício de sua defesa.

Da preliminar aventada da prescrição da pretensão punitiva do TCU, aplicando-se o entendimento atual do TCU do prazo decenal previsto no código civil, ou o novel entendimento do STF, não há que se cogitar em prescrição, conforme tabela reproduzida abaixo, e exame procedido em tópico anterior.
	Responsável
	Período de gestão
	Citação TCU
	Prazo da prescrição decenal

	Carlos Antônio Silva
	3/7 a 31/12/2002
	16/4/2013
	31/12/2012

	Paulo Souza Neto
	1/1/2003 a 20/1/2005
	18/4/2013
	20/1/2015

	Aldo
	21/1/2005 a 31/1/2006
	16/4/2013
	31/1/2016

	José Maria Baldino
	1/2/2006 a 31/5/2006
	6/8/2014
	31/5/2016

	José de Paula Moraes Filho
	1/6/2006 até final da vigência do ajuste em 30/6/2006
	17/4/2013
	1/6/2016

Quanto à alegada exiguidade do tempo em que atuou como Secretário da SEMARH, não há registro de alertas ou atos diligentes de sua parte na tentativa de alertar ou solucionar os problemas do convênio. Demais disso, ao assumir o cargo, cabia-lhe inteirar-se da situação do convênio e de seus atrasos, além de verificar as medidas já adotadas e as necessárias para sanear problemas. Em sua defesa, contudo, não demonstrou a adoção de nenhuma providência preventiva, concomitante, ou qualquer orientação/ação/alerta à frente de sua equipe para defender o interesse público. Por consequência, rejeita-se a defesa apresentada.
Por fim, no tocante ao processo de responsabilização no âmbito do ajuste, não se aplica ao presente caso o Acórdão 9381/2012-TCU-Segunda Câmara, utilizado como paradigma pelo recorrente. A decisão cuida de tomada de contas especial convertida pelo Acórdão 1038/2010-TCU-Plenário (peça 7, p. 16) em decorrência do não cumprimento e não atingimento da finalidade do Convênio 240/1997, celebrado entre o então Ministério do Meio Ambiente, dos Recursos Hídricos e da Amazônia Legal e a Secretaria de Recursos Hídricos do Estado de Goiás para a implantação do projeto de irrigação do Assentamento de Três Barras em Cristalina-GO.
Naquela ocasião o TCU não aplicou sanção aos gestores, eis que haviam sido imputadas irregularidades aos responsáveis pela concessão de recursos e não se mostrou possível a individualização da conduta que ocasionou os danos ao erário - investimentos vultosos, obras inservíveis, edificações inservíveis tecnicamente e equipamentos sucateados.
No presente caso, o MMA individualizou a conduta de cada responsável, o que redundou na elaboração do Parecer 7/2011, documento que também serviu de fundamento para a responsabilização no âmbito desta Corte de Contas, tanto assim, que lhe fora encaminhada cópia conjuntamente com o ofício de citação.
Por conclusão, os argumentos recursais não podem ser acolhidos.
JOSÉ DE PAULA MORAES FILHO (peças 193 a 195) 
De início, informa-se que as peças 193, 194 e 195 apresentadas a título de recurso detêm o mesmo teor.
O recorrente atuou como Secretário da SEMARH no período de 1/6/2006 até o final da vigência do convênio, e fora responsabilizado pela gestão de R$ 487.039,54, em razão da não apresentação de nota fiscal devidamente atestada referente à aquisição de equipamentos no valor de R$ 11.614,20; apresentação de nota fiscal sem a discriminação dos produtos/serviços, no valor de R$ 16.000,00; não apresentação de documentos relacionados ao processo de seleção e contratação do consultor César Augusto Caldeira Brant, no valor de R$ 18.000,00.
Razões recursais
Inicialmente, o recorrente argui ilegitimidade passiva, eis que assumiu a SEMARH em 1/6/2006, e esteve à frente do convênio, em sua fase final, pelo período de um mês. Assim, não teria participado da fase de planejamento do ajuste, tampouco praticou atos decisórios durante a execução, competindo-lhe apenas realizar os repasses financeiros conforme metas pactuadas e apresentar a prestação de contas final (peça 195, p. 5) .
Suscita excertos do RE 344133 e do RE 327904 no sentido de que a responsabilização pessoal do agente público tem natureza subjetiva, sendo necessária a comprovação de dolo ou culpa, e que, como atuou conforme diretrizes celebradas pela SEMARH, caberia a responsabilizar a própria entidade (peça 195, pp. 5-7) .
Ainda no campo das preliminares, pondera a prescrição da pretensão punitiva do Estado, de acordo com a jurisprudência brasileira praticada no Judiciário, sobretudo do prazo prescricional quinquenal adotado pelo Superior Tribunal de Justiça e reproduz excertos do Informativo 512 e de outro precedente, não identificado (peça 195, pp. 8-9) .
Imputa ao Concedente a responsabilidade pela intempestividade da análise da prestação de contas (peça 195, pp. 9-10) .
Quanto ao mérito, ressalta a ausência da descrição de suas condutas omissivas e/ou comissivas, requisitos necessários para a responsabilização subjetiva, e assevera não ter sido demonstrada a prática de atos ilegítimos ou antieconômicos (peça 195, pp. 10-11) .
Ao final, repisa as preliminares arguidas e salienta que os repasses financeiros realizados cumpriram as metas estipuladas e readequadas, e que teria havido o cumprimento do objeto (peça 195, pp. 11-12) . 
Análise
Não se acata a preliminar de ilegitimidade passiva em virtude da exiguidade do tempo em que atuou como Secretário da SEMARH, eis que não há registro de alertas ou da prática de atos diligentes na tentativa de alertar ou solucionar os problemas do convênio. Demais disso, ao assumir o cargo, cabia-lhe inteirar-se da situação do convênio e de seus atrasos, além de verificar as medidas já adotadas e as necessárias para sanear problemas. Em sua defesa, contudo, não demonstrou a adoção de nenhuma providência preventiva, concomitante, ou qualquer orientação/ação/alerta à frente de sua equipe para defender o interesse público. Por consequência, rejeita-se a defesa apresentada.
De fato, no âmbito do TCU, a responsabilidade civil para a recomposição de dano ao erário tem natureza subjetiva e, no presente caso, ao contrário do alegado, sua conduta restou devidamente individualizada e fundamentada, quer no ofício de citação, quer no voto que fundamentou o acórdão recorrido.
Ademais, o recorrente não faz contraprova dos fatos que macularam a sua gestão, quais seja: não apresentação de nota fiscal devidamente atestada referente à aquisição de equipamentos no valor de R$ 11.614,20; apresentação de nota fiscal sem a discriminação dos produtos/serviços, no valor de R$ 16.000,00; não apresentação de documentos relacionados ao processo de seleção e contratação do consultor César Augusto Caldeira Brant, no valor de R$ 18.000,00.
Não se acolhem argumentos genéricos desprovidos de documentação que lhe concedam suporte. Assim, a assertiva de que o objeto do convênio teria sido cumprido carece de fundamentação, eis que contrária ao conjunto probatório dos autos que sinaliza o contrário.
Não restam demonstrados de forma objetiva quaisquer prejuízos à sua defesa em virtude do transcurso do tempo. A obrigação legal de prestar contas e de guarda dos documentos relacionados ao convênio, as ações de controle desenvolvidas pelo MMA, inclusive com a notificação do gestor, bem como a citação procedida pelo TCU, sinalizaram ao longo do tempo a necessidade de se zelar pelas informações relacionadas ao ajuste.
Conforme examinado alhures, não se operou os efeitos prescricionais sobre a pretensão punitiva do TCU, quer sob a ótica da jurisprudência desta Corte, quer sob a ótica do STF.
Logo, não há como acatar as razões recursais apresentadas. 
ALDO SILVA ARANTES (peça 237) 
As seguintes irregularidades foram atribuídas ao recorrente:
-mudança da localidade da construção da Central de Triagem de Senador Canedo para Anápolis, sem a prévia autorização do MMA; 
- não utilização do SINAPI como referência dos preços utilizados para a contratação da obra do centro de triagem em Anápolis; 
- descumprimento da obrigação de formalizar instrumento para assegurar a participação e a contribuição da prefeitura no projeto; 
- não adoção de providências para a regularização do Aterro Controlado de Goianópolis e para obtenção da licença ambiental de funcionamento.
Razões recursais
De início, resume as irregularidades que lhe foram imputadas da seguinte forma: a) não comprovação da execução do objeto; b) não consecução dos objetivos pactuados; c) despesas irregulares em relação à obra central de triagem; e d) omissão sobre a obra do aterro controlador de Goianópolis (peça 237, p. 2) .
Argui a ilegitimidade passiva para figurar no polo da presente TCE, e informa que esteve por curto período de um ano à frente da SEMARH, na condição de Secretário, quando adotou as ações necessárias à execução do ajuste com base em pareceres técnicos (peça 237, p. 2) .
Informa não ter participado diretamente dos atos preparatórios à licitação e que não pode ser responsabilizado pelos atos praticados pela Comissão de Licitação, eis que não detinha conhecimentos técnico e jurídico que o possibilitasse discordar do procedimento, eis que baseado em processo próprio e com base em dados oficiais do Estado de Goiás (peça 237, p. 2) .
Acresce que os cálculos para o reajuste foram realizados pela equipe técnica do órgão, com base em fórmula adotada pelo próprio DNER, e que não autorizou/subscreveu a mudança do local da central de triagem, eis que já não se encontrava à frente da Secretaria (peça 237, p. 3) .
Quanto à licença prévia ambiental, ressalta equívoco da Secex/GO ao afirmar que o documento não teria sido apresentado, eis que no processo há cópias de duas licenças ambientais - instalação e funcionamento, e que teria sido responsável por coligir a primeira (peça 237, p. 3) .
Ainda sobre o assunto, aduz que a Licença de Instalação GCP 470/2005 foi emitida em 19/12/2005 com data de validade até 5/9/2007, ao passo que o contrato celebrado datava de 15/3/2006, o que espanca a tese de conduta omissiva (peça 237, p. 4) .
Análise
Não procede o argumento de que não teria participado diretamente dos atos praticados pela Comissão de Licitação, portanto, não poderia ser responsabilizado. 
As irregularidades relacionadas ao procedimento da contratação da obra do Centro de Triagem de Anápolis referem-se à fase de planejamento, ou seja, dados que foram estipulados e definidos previamente à atuação dos membros da comissão de licitação. 
A mudança da localidade da construção da Central de Triagem de Senador Canedo para Anápolis, sem a prévia autorização do MMA; a não apresentação do projeto básico da obra e apresentação de licença ambiental de funcionamento do centro de triagem, vencida; bem como a não utilização do SINAPI como referência dos preços utilizados para a contratação da obra do centro de triagem em Anápolis; constituem irregularidades relacionadas ao planejamento da licitação, pelas quais o recorrente, na qualidade de autoridade máxima/dever de supervisionar/dirigir, responde pelos atos praticados.
Reviça-se, ainda, que, na qualidade Secretário de Estado, foi o responsável pela homologação e a adjudicação do objeto licitado à empresa Faenge - Fênix Ambiental Engenharia Ltda., executora da central de triagem de Anápolis, conforme documento à peça 15, p. 385.  Nesse sentido, a homologação se caracteriza como um ato de controle praticado pela autoridade competente, que não pode ser tido como meramente formal ou chancelatório (Acórdão 4843/2017-TCU-Segunda Câmara, Rel. José Múcio Monteiro) . Inclusive, em razão da homologação, a autoridade, cumprido o dever de fiscalização, responde solidariamente por todos os atos praticados no procedimento licitatório. Portanto, as razões recursais não afastam as irregularidades relacionadas ao processo de licitação do Centro de Triagem de Anápolis.
Não se acata a defesa quanto à exiguidade do tempo em que esteve à frente da SEMARH, poia, ao assumir o cargo, cabia-lhe inteirar-se da situação do convênio e de seus atrasos, além de verificar as medidas já adotadas e as necessárias para sanar o problema. Veja-se que não havia sequer licença de operação para o aterro controlado em Goianópolis, desde dezembro de 2003. A paralisação do aterro com a transferência dos equipamentos para Anápolis encontra-se detalhada no processo de contas. Trata-se de irregularidade grave e sem nenhuma medida para que fosse saneada durante a gestão do recorrente.
Esteve à frente da entidade, na condição de Secretário, durante o período de 21/1/2005 a 31/1/2006, e, em sua defesa, contudo, não demonstrou a adoção de nenhuma providência preventiva, concomitante, ou qualquer orientação/ação/alerta à sua equipe para defender o interesse público. Por consequência, rejeita-se a defesa apresentada.
Afora isso, não procede o argumento de que as tomadas de decisões se lastrearam em pareceres técnicos. Os pareceres técnicos favoráveis a determinado ajuste/negócio/ato não retiram a responsabilidade do administrador público pela prática de ato irregular, uma vez que cabe ao gestor, em última instância, o dever de supervisão e de decidir sobre a legalidade, a conveniência e a oportunidade de efetivar avenças/pagamentos/criar e extinguir obrigações sob sua administração.
Quanto à intempestividade na instauração da TCE por parte do MMA, o recorrente não demonstra efetivo prejuízo ao exercício das garantias da ampla defesa e do contraditório, corolários do devido processo legal. Ademais, não há prazo para a instauração de tomada de contas especial, pois a legislação de regência não estabelece limite temporal para o procedimento especial.
Assiste razão ao recorrente quanto à questão da licença para instalação do Centro de Triagem de Anápolis, haja vista cópia da Licença GCP 470/2005, datada de 19/12/2005 com validade até 5/9/2007, conforme peça 109, pp. 24-25. Contudo, a constatação não se mostra capaz de mitigar a gravidade das irregularidades que macularam as contas do convênio. Não foram acrescentadas quaisquer contraprovas capazes de demonstrar o cumprimento do objeto e a funcionalidade das obras executadas e os serviços prestados.
Ante o exposto, não se acolhem as razões recursais ora aduzidas.
CONCLUSÃO
Trata-se de recursos de reconsideração interpostos por Carlos Antônio Silva, José Maria Baldino, Aldo Silva Arantes, e José de Paula Moraes Filho contra o Acórdão 11821/2016-TCU-Segunda Câmara, que julgou irregulares as contas dos responsáveis, condenou-lhes ao ressarcimento ao erário e aplicou-lhes a multa do art. 57 da Lei 8.443/1992, em sede de tomada de contas especial instaurada em razão da inexecução parcial do Convênio MMA/PNMA - II 2002CV000026 (Siafi 454768) . 
O ajuste foi celebrado entre o Ministério do Meio Ambiente - MMA e o Governo do Estado de Goiás, na qualidade  de interveniente, bem como a Secretaria de Estado do Meio Ambiente, dos Recursos Hídricos e da Habitação (SEMARH) , como convenente, e ainda a Agência Goiana de Desenvolvimento Rural e Fundiário (AGDRF) , atuando como coexecutora, para a implementação das atividades inerentes ao Programa Nacional do Meio Ambiente  (PNMA II) , nos exercícios de 2002 e 2003, por intermédio do projeto "Proteção e Conservação Ambiental da Bacia do Meia Ponte à Montante de Goiânia/GO".
Ao apreciar a prestação de contas final do Convênio MMA/PNMA - II 2002CV000026, o MMA concluiu pela não consecução dos objetivos pactuados diante da constatação de que as ações realizadas não se encontravam em conformidade com as metas físicas programadas. Citados, no âmbito do TCU, os responsáveis não lograram afastar as irregularidades que lhe foram atribuídas, tampouco comprovar a regular execução física do objeto e a escorreita gestão financeira dos recursos federais.
Em sede recursal, à exceção de Carlos Antônio da Silva, os recorrentes não afastaram as irregularidades que lhe foram atribuídas, que podem ser assim resumidas: 
-mudança da localidade da construção da Central de Triagem de Senador Canedo para Anápolis, sem a prévia autorização do MMA; 
- não utilização do SINAPI como referência dos preços utilizados para a contratação da obra do centro de triagem em Anápolis; 
- descumprimento da obrigação de formalizar instrumento para assegurar a participação e a contribuição da prefeitura no projeto; 
- não adoção de providências para a regularização do Aterro Controlado de Goianópolis e para obtenção da licença ambiental de funcionamento.
Alegaram preliminares processuais - prescrição da pretensão punitiva, ofensa ao contraditório e à ampla defesa em virtude do longo transcurso do tempo entre a apuração e os fatos tratados na TCE, ofensa à defesa em razão do não chamamento aos autos na fase de apuração interna da TCE. Quanto ao mérito, em suma, alegaram exiguidade no cargo de Secretário da SEMARH.
Quer sob a ótica da jurisprudência do TCU, quer sob a ótica do novel entendimento do STF, não se operaram os efeitos da prescrição da pretensão punitiva para José Maria Baldino, Aldo Silva Arantes, e José de Paula Moraes Filho. No caso de Carlos Antônio da Silva, sob o manto do prazo decenal previsto no Código Civil, a multa não foi aplicada, conforme voto condutor do acórdão recorrido.
Os recorrentes não demonstraram efetivo prejuízo em virtude do longo transcurso do tempo, e o não chamamento ao processo de apuração interna conduzida pelo MMA não viola o contraditório e a ampla defesa, haja vista a citação procedida pelo TCU.
Quanto à exiguidade do tempo na condição de Secretário da SEMARH, não demonstraram condutas proativas por meio da adoção de providências preventivas, concomitantes, ou qualquer orientação/ação/alerta à sua equipe para defender o interesse público. 
Na ausência de elementos de defesa capazes de modificar a decisão proferida, os recursos devem ser conhecidos para que lhes seja denegado provimento.
No que concerne a Carlos Antônio da Silva, o recorrente carreia aos autos elementos de prova complementares que conduzem à conclusão pela contratação e execução físico financeira da consultoria para a elaboração do projeto executivo da construção do Centro de Triagem de Senador Canedo. Assim, o débito em função deste ato não se sustenta.
Demais disso, apresenta documentos capazes de comprovar a aquisição dos veículos e como a finalidade do ato se amolda ao objeto pactuado. O posterior desvio na utilização dos bens em atividades diversas que as do convênio, constatado por denúncia encaminhada ao MMA, não pode ser atribuído ao responsável que já não mais ocupava o cargo de Secretário da SEMARH. 
Outrossim, diferentemente do exame procedido pela Secex/GO, a aplicação de recursos em veículos, não prevista expressamente no plano de trabalho, configura desvio de objeto, situação que não fundamenta a imputação de débito, uma vez que os bens ficaram à disposição da SEMARH ao longo dos anos, atenderam a interesse público, ainda que diverso do originalmente pactuado, e não beneficiaram diretamente o recorrente. Por consequência conclui-se que o recurso deve ser provido para que sejam afastados os débitos que lhe foram imputados. 
De toda sorte, as irregularidades apuradas ao longo da execução do ajuste - cumprimento parcial do objeto, e a falta de transparência na condução do convênio justificam ressalvar as contas do gestor.
PROPOSTA DE ENCAMINHAMENTO
Ante o exposto, por força dos arts. 32, inciso I, e 33, da Lei 8.443/1992 c/c o art. 285, §2º, do RI/TCU, submete-se à consideração superior o exame dos recursos de reconsideração interpostos por Carlos Antônio Silva, José Maria Baldino, Aldo Silva Arantes, e José de Paula Moraes Filho contra o Acórdão 11821/2016-TCU-Segunda Câmara, para:
conhecer e negar provimento aos recursos de José Maria Baldino, Aldo Silva Arantes, e José de Paula Moraes Filho;
conhecer e conceder provimento ao recurso de Carlos Antônio da Silva, para afastar os débitos que lhe foram imputados e julgar suas contas regulares com ressalva;
dar ciência aos recorrentes e demais interessados do acórdão prolatado.
É o relatório.

Alex Ivan de Castro Pereira Filho (OAB/GO 19.031); Alice Santos Veloso Neves (OAB/GO 22.873); Paula Cardoso Pires (OAB/DF 23.668); Oto Lima Neto (OAB/GO 24.196); Léo Dias da Silva (OAB/GO 25.436); Fabrício Silva Freitas (OAB/GO 20.301).

Procurador Júlio Marcelo de Oliveira.

RECURSOS DE RECONSIDERAÇÃO. INEXECUÇÃO PARCIAL DO OBJETO CONVENIADO. NÃO COMPROVAÇÃO DA BOA E REGULAR APLICAÇÃO DOS RECURSOS. CONHECIMENTO. PROVIMENTO PARA ALGUNS RECORRENTES E NÃO PROVIMENTO PARA OS DEMAIS. CIÊNCIA.

TOMADA DE CONTAS ESPECIAL (TCE)

Secretaria de Recursos (Serur).

Por atender os requisitos de admissibilidade, os recursos de reconsideração interpostos pelos Srs. Carlos Antônio Silva (peças 156 a 159) , José Maria Baldino (peça 164) , Aldo Silva Arantes (peça 237) e José de Paula Moraes Filho (peças 194 e 195) contra o Acórdão 11821/2016-TCU-Segunda Câmara (peça 152) podem ser conhecidos. 
O presente processo foi autuado para apurar o dano decorrente da inexecução parcial do Convênio MMA/PNMA - II 2002CV000026 (Siafi 454768) , celebrado entre o Ministério do Meio Ambiente - MMA e o Governo do Estado de Goiás, por meio da Secretaria de Estado do Meio Ambiente, dos Recursos Hídricos e da Habitação (SEMARH) , para a implementação do projeto de conservação ambiental "da Bacia do Meia Ponte à Montante de Goiânia/GO".
Os recursos aprovados para a execução do ajuste totalizavam R$ 4.771.485,40, sendo que R$ 3.507.857,20 correriam à conta do MMA e R$ 1.263.628,20, a título de contrapartida. No entanto, o total dos recursos federais repassados alcançou o montante de R$ 1.599.736,65. O prazo de vigência inicialmente estipulado abarcava o período de 4/7/2002 a 30/6/2003. 
Ao apreciar a prestação de contas final do Convênio MMA/PNMA - II 2002CV000026, o MMA concluiu pela não consecução dos objetivos pactuados diante da constatação de que as ações realizadas não se encontravam em conformidade com as metas físicas programadas.
Por meio da supramencionada decisão, o Tribunal julgou irregulares as contas dos ora recorrentes e imputou-lhes débito e multa pelas razões apresentadas no voto condutor da decisão recorrida (peça 153) , consoante abaixo sintetizadas.
O Sr. Carlos Antônio Silva (ex-secretário da SEMARH no período de 10/1 a 31/12/2002) foi responsável pela alocação de recursos federais no montante de R$ 349.950,71. Desse total, foi considerada irregular a aquisição de veículos (R$ 188.480,00) , sem a correspondente previsão no plano de trabalho e a contratação de consultoria (R$ 12.285,00) , sem a efetiva comprovação da prestação dos serviços.
O débito associado ao Sr. Aldo Silva Arantes (ex-secretário da SEMARH no período de 21/1/2005 a 1º/2/2006) , no montante de R$ 63.876,38, referiu-se a mudanças implementadas no objeto pactuado, com a alteração da localidade da central de triagem de Senador Canedo para Anápolis, sem o consentimento prévio do MMA, que teria ocasionado a falta de funcionalidade da obra (peça 153, p. 4) .
Com relação ao Sr. José Maria Baldino (ex-secretário da SEMARH, no período de 1/2/2006 a 31/5/2006) , o débito que lhe foi imputado (R$ 94.252,32) está associado a pagamentos efetuados durante a sua gestão, no âmbito da construção de um galpão destinado a central de triagem de lixo e de um bloco de apoio, no aterro sanitário de Anápolis, sendo que os serviços implementados ocasionaram mudanças no objeto pactuado, com alteração da localidade da central de triagem de Senador Canedo para Anápolis, que teria ocasionado a falta de funcionalidade das obras (peça 153, p. 4) .
O Sr. José de Paula Moraes Filho (ex-secretário da SEMARH, no período de 1º/6/2006 a 21/7/2008) foi responsabilizado pelo débito de R$ 437.310,97, relacionado a pagamentos efetuados não respaldados por documentação comprobatória da efetiva implementação de serviços, de tal sorte que apenas no período de 28 a 30/6/2006 foram efetivados 109 pagamentos, num valor total pago naquele mês de R$ 437.310,97 (27,33% do total de recursos federais previsto no ajuste) , e sem as correspondentes medições e atestos que justificassem as despesas realizadas (peça 153, p. 4) .  
A título de informação complementar, registro que parcela significativa dos recursos do convênio (42% da execução financeira) foram geridos pelo Sr. Paulo Souza Neto (ex-secretário da SEMARH, no período de 1º/1/2003 a 20/1/2005) . Ele foi responsabilizado pela ausência de implementação das metas previstas (embora tenham sido liberados todos os recursos das metas 1.1 e 1.2, por exemplo, apenas 70% foi comprovadamente executado) , de tal forma que o débito que lhe foi imputado, de R$ 695.188,52, foi decorrência da dissonância entre o montante de recursos repassados em sua gestão e a efetiva implementação física das metas. O gestor não apresentou recurso.
Ao examinar os argumentos recursais, a Secretaria de Recursos (Serur) considerou pertinente a defesa apresentada pelo Sr. Carlos Antônio Silva e propôs o provimento da peça recursal referente a esse responsável, manifestando-se pela negativa de provimento dos demais recursos. 
A proposta contou com a anuência do Ministério Público junto ao TCU.
No que se refere ao Sr. Carlos Antônio Silva, a Serur entendeu que as razões recursais apresentadas pelo recorrente demonstraram que a aquisição dos veículos, embora não estivesse estipulada originalmente no plano de trabalho, teve como finalidade a implementação das atividades previstas no objeto. 
A unidade técnica assinalou que, por se tratar de um projeto ambiental que envolvia dezoito municípios, além da recuperação de trinta nascentes, o deslocamento entre as localidades se evidenciou como uma necessidade própria da natureza do projeto. Desse modo, entendeu tratar-se de desvio de objeto, afastando o débito a cargo do responsável. Aventou que o ente federado poderia ter sido acionado para fins de responsabilização, mas como não foi arrolado no polo passivo da presente tomada de contas especial, dado o transcurso de prazo desde a ocorrência dos fatos, não haveria como apurar sua conduta como possível beneficiário dos bens adquiridos.
Com relação à contratação de consultoria, a Serur destacou que o Sr. Carlos Antônio Silva apresentou os documentos que estavam pendentes, relacionados ao processo de licitação. Além disso, a unidade assinalou que constam nos autos cópias do projeto executivo preliminar elaborado pelo consultor, bem como cópia das plantas arquitetônicas da edificação (sanitária e hidráulica) , e que a área técnica da SEMARH concluiu pela conformidade técnica do projeto executivo em relação aos objetivos e metas do convênio. Portanto, diante dos elementos de prova, defendeu não subsistir a imputação do débito de R$ 12.285,00, eis que comprovada a finalidade da consultoria, o procedimento para a contratação e a efetiva prestação dos serviços ajustados.
Desse modo, acolheu as razões recursais do Sr. Carlos Antônio Silva.
Com relação ao Sr. Aldo Silva Arantes, a Serur entendeu que as irregularidades relacionadas à mudança de localidade do centro de triagem de Anápolis, sem a prévia autorização do MMA, a não apresentação do projeto básico da obra e apresentação de licença ambiental de funcionamento vencida, bem como a ausência de utilização do SINAPI como referência dos preços para a contratação da obra do referido centro de triagem, constituíam irregularidades relacionadas ao planejamento da licitação, pelas quais o recorrente, na qualidade de autoridade máxima, teria o dever de supervisionar e responder pelos atos praticados. 
Também entendeu que as irregularidades referentes à falta de medidas para segurança do centro de triagem de Anápolis e ausência de adoção de providências para a regularização do Aterro de Goianópolis, creditadas ao responsável pela decisão recorrida, não foram afastadas em sede recursal.
A Serur reforçou que, na qualidade de secretário de Estado, o gestor foi o responsável pela homologação e a adjudicação do objeto licitado à empresa Faenge - Fênix Ambiental Engenharia Ltda., executora da central de triagem de Anápolis, conforme documento à peça 15, p. 385.  Afirmou que, "em razão da homologação, a autoridade, cumprido o dever de fiscalização, responde solidariamente por todos os atos praticados no procedimento licitatório". 
De igual modo, não acatou a defesa quanto à exiguidade do tempo em que o recorrente esteve à frente da SEMARH. Segundo a Serur, ao assumir o cargo, "cabia ao gestor inteirar-se da situação do convênio e de seus atrasos, além de verificar as medidas já adotadas e as necessárias para sanar o problema". 
Afora isso, a Serur não acatou a justificativa de que as tomadas de decisões se lastrearam em pareceres técnicos. De acordo com a secretaria de recursos do TCU, "os pareceres técnicos favoráveis a determinado ajuste não retiram a responsabilidade do administrador público pela prática de ato irregular, uma vez que cabe ao gestor, em última instância, o dever de supervisão e de decidir sobre a legalidade, a conveniência e a oportunidade de efetivar avenças e extinguir obrigações sob sua administração".
Por outro lado, entendeu que assistia razão ao recorrente quanto à questão da licença para instalação do Centro de Triagem de Anápolis, haja vista cópia da Licença GCP 470/2005, datada de 19/12/2005 com validade até 5/9/2007, conforme peça 109, p. 24-25. Nada obstante, entendeu que esse fato não se mostra suficiente para o acolhimento das razões recursais ora aduzidas, mantendo a proposição de negativa de provimento do recurso em tela.
Com relação ao Sr. José Maria Baldino, a Serur argumentou que o responsável não apresentou contrarrazões para nenhum dos fatos que macularam a gestão do convênio, mas apoia sua defesa com base em nulidades processuais e na exiguidade do tempo em que atuou como secretário da SEMARH.
A unidade instrutiva asseverou que, relativamente à fase interna da TCE, no âmbito do MMA, não se configurou prejuízo ao exercício do contraditório e da ampla defesa em razão da ausência de oportunidade de defesa, pois nessa etapa, em que se coletam evidências para fins de apuração dos fatos e das responsabilidades, não há uma relação processual constituída. A garantia ao direito de defesa ocorre na fase externa, com o chamamento do responsável aos autos, a partir da sua citação válida.
No que se refere ao lapso temporal para o chamamento aos autos (cerca de oito anos) , o decurso de tempo entre a ocorrência da irregularidade não implica objetivamente prejuízo à defesa, eventual impedimento à plenitude ou mesmo dificuldade na produção de defesa devem ser comprovadas, e não meramente alegadas.
De acordo com a unidade técnica, o recorrente não demonstrou dificuldades na obtenção de documentos essenciais a sua defesa, tampouco que esse obstáculo decorreria da antiguidade das irregularidades apuradas, que remontam ao exercício de 2006. Asseverou que assertivas de caráter genérico não se mostram suficientes a comprovar o efetivo prejuízo ao contraditório e à ampla defesa.
A Serur rejeitou a defesa apresentada quanto à alegada exiguidade do tempo em que atuou como secretário da SEMARH, uma vez que não havia registro de alertas ou atos diligentes de sua parte na tentativa de alertar ou solucionar os problemas do convênio. 
Por fim, a unidade técnica assinalou que o MMA individualizou a conduta de cada responsável, o que redundou na elaboração do Parecer 7/2011, documento que também serviu de fundamento para a responsabilização no âmbito desta Corte de Contas, tanto assim, que lhe fora encaminhada cópia conjuntamente com o ofício de citação, não havendo que se falar em ausência de definição individual das responsabilidades dos gestores envolvidos.
Por conclusão, a Serur defendeu que os argumentos recursais do Sr. José Maria Baldino não deveriam ser acolhidos.
No tocante ao Sr. José de Paula Moraes Filho, a Serur não acatou a preliminar de ilegitimidade passiva em virtude da exiguidade do tempo em que atuou como secretário da SEMARH, eis que não há registro de alertas ou da prática de atos diligentes na tentativa de alertar ou solucionar os problemas do convênio.
Argumentou que não devem ser acolhidos argumentos genéricos desprovidos de documentação que lhe concedam suporte. Assim, a assertiva de que o objeto do convênio teria sido cumprido carece de fundamentação, eis que contrária ao conjunto probatório dos autos que sinaliza o contrário.
De acordo com a Serur, não restaram demonstrados de forma objetiva quaisquer prejuízos a sua defesa em virtude do transcurso do tempo. A obrigação legal de prestar contas e de guarda dos documentos relacionados ao convênio, as ações de controle desenvolvidas pelo MMA, inclusive com a notificação do gestor, bem como a citação procedida pelo TCU, sinalizaram ao longo do tempo a necessidade de se zelar pelas informações relacionadas ao ajuste.
Feito esse necessário compêndio, passo a tratar individualmente de cada gestor.
Acompanho a íntegra do encaminhamento proposto para o Sr. Carlos Antônio Silva no sentido de dar provimento ao recurso, por entender que os elementos de defesa apresentados pelo recorrente foram suficientes para afastar a responsabilidade a ele imposta, na forma da análise apresentada pela Serur, transcrita no relatório precedente.
Também acompanho o encaminhamento apresentado para o Sr. José de Paula Moraes Filho, o último a gerir os recursos do convênio. De acordo com os elementos constantes nos autos, o gestor realizou 109 pagamentos, concentrando nos três dias finais da vigência do convênio: de 28 a 30/6/2006, conforme relação constante da peça 3, p. 298-332. O valor total pago nesse período foi de R$ 437.310,97 (27,33% do total dos recursos federais) . 
Tendo em vista os argumentos apresentados em sede recursal e o curto período que ficou à frente da secretaria, buscamos identificar nos autos se havia elementos que amparassem os pagamentos efetivados, ou seja, se havia documentos (pareceres, medições, atestos) assinados por responsáveis de outras áreas ou em períodos anteriores a sua gestão, de modo a suportar a autorização dos 109 pagamentos realizados no curto período.
Identificamos à peça 5, p. 378, nota fiscal referente ao pagamento de R$ 250.000,00, com o atesto de execução do serviço assinada por outro gestor (coordenador do projeto) , contudo, datado de 28/6/2006, portanto, durante a gestão do Sr. José de Paula Moraes Filho, ou seja, no período em que já era responsável pela pasta. Ademais, em sede recursal, o gestor não apresentou quaisquer outros documentos (pareceres, medições) que comprovassem o cumprimento do objeto do convênio, de modo a corroborar a exclusão de sua responsabilização. 
Há que se reconhecer a falta de comprovação de providências contundentes e efetivas do responsável durante sua gestão na SEMARH para resolver os problemas nos municípios contemplados (apontados no Parecer 5/2007 - peça 7, p. 400-402) : em Goianápolis, operação inadequada do aterro controlado, operação paralisada da central de triagem, pendências no Plano de Gerenciamento Integrado de Resíduos Sólidos - PGIRS; em Anápolis, falta de proteção e segurança da central de triagem, retorno de catadores ao antigo aterro sanitário; em outras cidades, pendências no PGIRS de Goianira e de Senador Canedo, recuperação de 13 nascentes dentre 30 previstas, não reposição de bem extraviado, falta de 14 diagnósticos para elaborar PGIRSU's. 
O gestor permaneceu à frente da SEMARH até 2008. Faltou-lhe, portanto, adotar providências para sanear problemas e lacunas na execução do convênio, tendo-o feito de forma ainda parcial e intempestiva no tocante à prestação de contas final e tendo-se omitido em relação às ações e metas não realizadas, às fragilidades no cumprimento do objeto e do objetivo pactuados. Tais condutas patenteiam descumprimento dos artigos 22, 27, 28, caput, § 5º, e 30 da IN STN 1/1997 e o princípio constitucional da eficiência na administração pública. 
Pelo exposto, acompanho o entendimento da Serur no sentido de que não há elementos suficientes para afastar a responsabilização imputada ao gestor pela decisão recorrida.
Prosseguindo, acompanho em parte as conclusões da unidade técnica com relação ao Sr. Aldo Silva Arantes. De fato, não assiste razão ao responsável no que se refere às preliminares suscitadas, por outro lado, no que se refere ao mérito, entendo que existe razão parcial. 
Em breve recapitulação, temos que ao Sr. Aldo Silva Arantes foi atribuída responsabilidade em virtude de mudanças implementadas no objeto pactuado, com a alteração da localidade da central de triagem de Senador Canedo para Anápolis, que teriam ocasionado a falta de funcionalidade das obras; além disso, a decisão recorrida apontou a responsabilização do gestor frente à ausência de segurança do centro de triagem; não utilização do Sinapi como referência dos preços utilizados para a contratação da obra e não adoção de providência para a regularização do aterro de Goianópolis.
Ao compulsar os autos, verificamos que, de fato, o recorrente foi o signatário do termo de adjudicação (seu último ato como secretário de Estado) do procedimento licitatório que previa a troca de localidade do aterro sanitário para Anápolis. Contudo, restou assente nos autos (peça 154, p. 13 e 16) que a falta de funcionalidade da obra deveu-se a problemas advindos de conflitos entre os próprios associados e o retorno dos catadores ao antigo aterro sanitário, com acionamento do Ministério público para atuar no conflito. 
Portanto, a troca de localidade não culminou objetivamente na falta de funcionalidade do aterro. Houve negligência por parte dos gestores subsequentes para lidar com fatores externos e garantir o funcionamento do projeto. O Sr. Aldo Silva Arantes deixou a titularidade da pasta antes mesmo da assinatura do contrato para execução da obra.
De igual modo, as irregularidades decorrentes de problemas ocorridos na execução da obra - falta de segurança -, referem-se a atos que foram praticados após o seu mandato. O gestor deixou a titularidade da secretaria em 31/1/2006 e o contrato para a consecução da obra em tela foi assinado em 15/3/2006, com previsão de conclusão em 90 dias. Desse modo, não se pode atribuir ao gestor a responsabilidade de fatos ocorridos quando ele já não era mais dirigente da secretaria. 
Conforme salientou a Serur, os atos trazidos em cópia para atestar o seu desligamento da gestão da SEMARH a partir de 1º/2/2006 (peça 109, p. 12 a 21) são pertinentes, a partir do seu cotejo com o documento juntado pelo seu sucessor José Maria Baldino (peça 92, p. 2) , os quais juntos atestam a exoneração do recorrente do cargo a partir de 1/2/2006. 
Também assiste razão à unidade técnica no sentido de que a documentação referente à licença de instalação da obra da central de triagem em Anápolis (peça 109, p. 24-25) contribui para atenuar a responsabilização do defendente, uma vez que a emissão da licença de instalação mostrou-se tempestiva e contemporânea ao período efetivo inconteste de gestão do responsável (21/1/2005 a 31/1/2006) . 
Sobre a licença de operação para o aterro controlado de Goianápolis, cuja utilização e manutenção ficou a cargo da prefeitura local, cabe asseverar que a ausência da licença remonta a 2003, o que evidencia as falhas dos gestores anteriores. Consta da peça 11, p. 147, ofício da prefeitura de 4/1/2006, requerendo tal licença, mas problemas ocorridos com resíduos sólidos do DF em 2005 teriam provocado uma ação civil pública contra o então prefeito de Goianápolis e terceiros (peça 8, p. 146-194) , impossibilitando a regularização do licenciamento. Diante da ausência de clareza com relação a parcela de reponsabilidade do secretário, Sr. Aldo Silva Arantes, não deve subsistir a responsabilização a ele imputada por esse fato. 
Quanto à ausência de uso do Sinapi, não há nos autos apontamento para superfaturamento ou qualquer prejuízo ao erário com relação aos preços praticados no procedimento licitatório de modo a quantificar possível débito na contratação da obra.
Pelo exposto, entendo que as razões do apelo podem ser aceitas, dando-lhe provimento parcial.
Por fim, quanto ao Sr. José Maria Baldino, entendo que esse gestor deveria ter sido chamado aos autos para responder pela falta de proteção e segurança da central de triagem, já que a execução da obra se deu durante sua gestão. Contudo, a citação dirigida ao responsável não alcançou esse fato, não havendo que se falar em sua responsabilização. Quanto à decisão pela mudança de localização e a justificativa sobre licenciamento ambiental, aplico ao responsável o mesmo entendimento utilizado para o Sr. Aldo Silva Arantes.  
Mais gravoso, contudo, a meu ver, está o descumprimento da obrigação de formalizar instrumento para assegurar o funcionamento da obra, viabilizar a utilização pelos catadores e a participação da prefeitura no projeto. 
Em que pese a obra não ter sido concluída na sua gestão (a obra foi concluída em 30/6/2006, conforme termo de recebimento à peça 15, p. 313) , os problemas que culminaram na falta de funcionalidade de parte das obras devem ser atribuídas ao Sr. José Maria Baldino, que foi responsável por parte relevante da realização do empreendimento: assinatura do termo de contrato para construção da central de triagem de Anápolis (peça 109, p. 12-14) , tratativas para acompanhamento da execução da obra contratada (p. 109, p. 16-17) , homologação da licitação para fornecimento dos equipamentos para a mencionada central (peça 109, p. 19) ; homologação de compra pertinente (peça 109, p. 21) e pagamentos significativos no convênio (peça 3, p. 328) . 
Quanto à alegada exiguidade do tempo em que atuou como secretário da SEMARH, não há registro de alertas ou atos diligentes de sua parte na tentativa de solucionar os problemas do convênio. Desse modo, não vejo razão para afastar sua responsabilidade.
Quanto aos demais elementos apresentados em sede recursal, acompanho a íntegra da análise procedida pela Serur, e transcrita no relatório precedente, para a qual não vejo a necessidade de reparos.
Assim, em suma, pelas razões expostas no presente voto, proponho ao Tribunal: (i) conhecer e negar provimento aos recursos de reconsideração interpostos pelos Srs. José Maria Baldino e José de Paula Moraes Filho contra a deliberação proferida por meio do Acórdão 11821/2016-TCU-Segunda Câmara; e (ii) conhecer e conceder provimento aos recursos dos Srs. Carlos Antônio da Silva e Aldo Silva Arantes, interpostos contra a já referida deliberação, com o intuito de tornar insubsistentes os débitos que lhes foram imputados e de julgar suas contas regulares com ressalva.
Ante o exposto, voto para que o tribunal aprove a minuta de acórdão que submeto ao exame deste colegiado.
TCU, Sala das Sessões Ministro Luciano Brandão Alves de Souza, em 26 de março de 2019.
Ministro VITAL DO RÊGO